臺灣高等法院民事判決
                                   103年度重家上字第61號
上  訴  人  簡○○
訴訟代理人  江倍銓律師
被上訴人    陳○○
上列當事人間請求離婚等事件，上訴人對於中華民國103年11月1
1日臺灣新北地方法院102年度婚字第343號、第446號第一審判決
提起上訴，本院於105年4月19日言詞辯論終結，判決如下：
    主  文
上訴駁回。
第二審訴訟費用由上訴人負擔。
    事實及理由
一、本件上訴人主張：
(一)關於婚姻部分：兩造於民國85年1月2日在伊住處訂婚後，有
    前往被上訴人住處祭拜祖先，再去餐廳結婚宴客，已舉行公
    開結婚儀式，非僅訂婚而已，婚姻應已成立。兩造於00年00
    月0日、00年0月0日生下未成年子女陳○○、陳○○，因未辦理
    結婚登記，故由被上訴人認領陳○○、陳○○為子女，惟兩造已
    於96年9月13日辦妥結婚登記，伊等應有婚姻關係存在，故
    被上訴人訴請確認兩造間之婚姻關係不存在，洵無理由。又
    兩造於100年間即已分居二地，被上訴人拒付2名未成年子女
    之扶養費，並於100年11月20日、同年12月2日對伊施以家庭
    暴力，更與訴外人陳○頻同居通姦，致兩造婚姻基礎嚴重動
    搖，堪認兩造婚姻已生破綻，且達任何人處於同一境況，均
    無意維持婚姻之程度，且被上訴人應負較重之責任，爰依民
    法第1052條第2項規定訴請判准兩造離婚（另關於上訴人請
    求酌定未成年子女陳○○、陳○○權利義務之行使負擔部分，業
    經原判決酌定由上訴人行使負擔未成年子女陳○○、陳○○之權
    利義務，兩造均未上訴，不另贅述）。
(二)關於剩餘財產分配部分：伊於102年3月6日起訴離婚，斯時
    現存之婚後財產有金融機構存款新臺幣（下同）30,559元、
    有價證券54,470元、國泰人壽公司及元大人壽公司之保單價
    值為481,423元（詳見不爭執事項㈢甲所載）；至伊所有坐落
    新北市○○區○○路00巷00號2樓房地（下稱○○路房地），價值
    為1,260萬元，惟○○路房地係伊因無償取得之財產，不應列
    入計算。又伊迄於102年3月6日止仍欠○○銀行之貸款債務794
    萬1,863元未還，且積欠伊父親簡○○之借款債務70萬元、母
    親羅○○之借款債務60萬元尚未清償，於婚姻關係存續中所負
    債務合計為9,229,354元。故伊之婚後積極財產為566,452元
    ，婚後消極財產為9,229,354元，其負債大於資產，剩餘財
    產應為0元。又被上訴人於102年3月6日基準日，現存之婚後
    財產有金融機構存款422,609元、有價證券79,201元，台銀
    人壽公司、○○人壽公司及國泰人壽公司之保險單價值為945,
    389元、自小客車1輛價值為63萬元（詳見不爭執事項㈣甲所
    載）。且被上訴人名下尚有坐落新北市○○區○○○路00號房地
    （下稱○○○路房地）價值為22,687,862元、桃園市○○區○○路○
    段000號14樓之一房地（下稱○○路房地）價值為22,964,624
    元，以上合計被上訴人之婚後積極財產為47,729,685元。而
    被上訴人於102年3月6日當時之婚後負債為裕融公司之車貸8
    57,672元、國泰人壽公司之保單借款653,829元、○○○○銀行
    房屋貸款8,641,406元、○○鄉農會房屋貸款10,955,280元，
    合計為21,108,187元。依此計算被上訴人之剩餘財產為26,6
    21,498元。從而兩造之剩餘財產差額為26,621,498元，上訴
    人依民法第1030條之1規定，得向被上訴人請求給付13,310,
    749元等語。
(三)原審之起訴聲明：㈠准兩造離婚。㈡對於兩造所生未子女陳○○
    、陳○○權利義務之行使或負擔酌定由上訴人任之。㈢被上訴
    人應給付上訴人14,252,106元，及自擴張聲明狀繕本送達之
    翌日起至清償日止，按年息5%計算之利息。㈣第三項部分願
    供擔保，請准宣告假執行。並為反請求之答辯聲明：被上訴
    人之反請求駁回。
二、被上訴人則以：
(一)兩造雖於96年9月13日辦理結婚登記，然當日並未舉行結婚
    之公開儀式，係兩造自行填寫結婚證書，持往辦理結婚登記
    。又兩造前於85年1月2日僅有舉行訂婚，到場賓客係以女方
    親友為主，亦未祭拜祖先，兩造倘於85年間有舉行結婚公開
    儀式，兩造子女出生後何以未辦理結婚登記，反於85年6月1
    3日、92年9月10日以認領方式認領陳○○、陳○○為子女。又兩
    造於100年間起因金錢問題感情破裂，伊不欲再與上訴人有
    任何往來，但兩造形式上已為結婚登記，伊欠缺法律常識，
    始向臺灣桃園地方法院訴請離婚，但實係要確認兩造婚姻關
    係不存在。故兩造間既無婚姻關係存在，上訴人請求裁判離
    婚，即無理由。並為反請求聲明：求命確認兩造間之婚姻關
    係不存在。
(二)有關剩餘財產分配部分：伊未將系爭○○路房地贈與上訴人，
    當時伊負債比例過高，向銀行貸款不易，故將○○路房地以買
    賣為由移轉為上訴人所有，再向銀行貸款以取得較多之資金
    運用，並未贈與上訴人，系爭○○路房地仍應列入上訴人之婚
    後財產；且伊否認上訴人於102年3月6日仍積欠其母羅○○之
    借款債務60萬元未還。又伊名下所有○○○路房地，係伊母親
    陳○○於96年間以其賣地所得款項出資購買，僅係借名登記在
    伊名下，並委託伊代為管理；當時○○○路房地之總價1608萬
    ，自備款為322萬，再向○○銀行貸款1268萬，伊母親有先匯4
    42萬支付自備款332萬元外，其餘款項則繳納契稅、代書費
    、裝修費等雜費及日後繳納貸款之用，故○○○路房地非伊所
    有，自不得列為伊之婚後財產。再者，系爭○○路房地雖登記
    為伊所有，此係伊母親於99年6月4日以其所有○○市○○路00號
    房地（下稱○○路房地）向○○銀行抵押貸款後，由其出資購買
    再借名登記於伊名下，並將○○路房地委由伊代為管理，亦不
    得列為伊之婚後財產。此外，伊於100年12月1日向伊姐姐林
    ○涵借款10萬元；於101年1月17日、10月2日、102年1月8日
    、102年1月29日向友人陳○頻借款共115萬元；於101年9月25
    日向友人林○宏借款55萬元，此部分借款應列為伊之婚後負
    債。依此計算上訴人剩餘財產多於伊之剩餘財產，上訴人不
    得向伊請求剩餘財產差額等語置辯。
(三)原審之答辯聲明：駁回上訴人之訴；並為反請求聲明：確認
    兩造間之婚姻關係不存在。
三、原判決除關於酌定由上訴人行使負擔未成年子女陳○○、陳○○
    之權利義務部分，兩造均未上訴外，上訴人請求判決離婚、
    分配剩餘財產部分，及被上訴人反請求確認兩造間婚姻關係
    不存在部分，均為上訴人敗訴之判決，上訴人就此敗訴部分
    不服均提起上訴，其上訴聲明：㈠原判決不利於上訴人部分
    廢棄。㈡請准兩造離婚。㈢被上訴人應再給付上訴人1,425萬2
    ,106元，及自原審擴張聲明狀繕本送達之翌日起至清償日止
    ，按年息百分之五計算之利息。㈣上訴聲明第二項，上訴人
    願供擔保請准宣告假執行。被上訴人則為答辯：上訴駁回。
四、兩造不爭執之事項（見本院卷第286頁至第287頁背面，並依
    判決格式修正或刪減文句，或依爭點論述順序整理內容）：
(一)兩造至遲於民國84年間即已共同生活，並先後於00年0月0日
    、00年0月0日生下未成年子女陳○○、陳○○，惟兩造因未辦理
    結婚登記，被上訴人先後於85年6月13日、92年9月10日認領
    陳○○、陳○○為子女，兩造嗣於96年9月13日辦理結婚登記，
    雙方迄於100年間因故未再共同生活（見新北地院102年度婚
    字第343號民事卷宗[下稱原審卷]卷一第8、9、83頁之戶籍
    資料、本院卷第59-60頁）。
(二)上訴人於102年3月6日具狀提起離婚訴訟，兩造合意以102年
    3月6日起訴時作為計算分配夫妻剩餘財產範圍及其價值之基
    準時點（見本院卷第36頁背面）。
(三)上訴人簡○芳於102年3月6日當時之現存婚後財產及婚姻關係
    存續中所負債務（單位新臺幣，元以下四捨五入）：
甲、現存婚後財產部分：
⒈金融機構存款：
  ①○○○○銀行存款510元（見原審卷三第75頁）。
  ②○○商業銀行（下稱○○銀行）存款34元（見原審卷一第182頁）
    。
  ③玉山銀行存款14,178元（見原審卷一第183頁）。
  ④新北市三重區農會存款3,890元（見原審卷四第186頁）。
  ⑤台新銀行存款804元（見原審卷四第211-212頁）。
  ⑥日盛國際商業銀行存款11,143元（見原審卷四第193頁）。
⒉有價證券：
  ①○○金股票149股，價值為6,020元（見原審卷一第69-70頁、卷
    四第196-197頁）。
  ②農林股票3,000股，價值為48,450元（資料同上）。
⒊保單價值：
  ①國泰人壽保險股份有限公司（下稱國泰人壽公司）以上訴人
    為要保人、被保險人為陳○○之保險單價值為9,930元（見原
    審卷三第135頁）。
  ②國泰人壽公司以上訴人為要保人、被保險人為簡○○之保險單
    價值為144,441元（見原審卷三第135頁）。
  ③國泰人壽公司以上訴人為要保人、被保險人為陳○○之保險單
    價值為237,577元（見原審卷三第135頁）。
  ④元大人壽保險股份有限公司（下稱元大人壽公司）以上訴人
    為要保人、被保險人之保險單價值為89,475元（見原審卷四
    第213頁）。
⒋不動產：
  ①新北市○○區○○路00巷00號2樓房地（下稱○○路房地），價值為
    1,260萬元（見本院卷第37頁）。
乙、上訴人迄於102年3月6日所負債務部分： 
  ⒈上訴人積欠○○銀行之貸款債務7,941,863元未還（見原審卷一
    第165-168頁）。
丙、其他不爭執事項：
  ⒈○○路房地於98年9月10日以買賣為由，由被上訴人移轉所有權
    為上訴人所有。
  ⒉上訴人於102年2月19日將○○路房地以1,260萬元出賣予第三人
    李明芳，並於102年3月12日將所有權移轉登記為李明芳所有
    。上訴人為辦理○○路房地之過戶事宜，已支出土地增值稅21
    2,114元、房屋稅2,899元、履保費1,260元、代書費2,000元
    ，共支付218,273元（見本院卷第62頁）。
  ⒊上訴人已於102年3月14日清償○○路房地之○○銀行房屋貸款債
    務794萬1,863元。
(四)被上訴人陳○勝於102年3月6日當時之現存婚後財產及婚姻關
    係存續中所負債務（單位新臺幣，元以下四捨五入）：
甲、現存婚後財產部分：
⒈金融機構存款： 
  ①○○鄉農會存款14,402元（見原審卷二第22頁）。
  ②○○○○銀行○○分行（帳號0000-0000-0000）存款378,207元、同
    分行（帳號0000-0000-0000）存款3萬元，共408,207元（見
    原審卷二第215頁、234頁）。
⒉有價證券：
  ①矽成股票5000股，價值為68,750元（見原審卷一第71頁、卷
    四第197-199頁）。
  ②千附股票183股，價值為3,733元（資料同上）。
  ③台中銀股票622股，價值為6,718元（資料同上）。
⒊保單價值：
  ①台銀人壽公司以被上訴人為要保人之保險單價值160,555元（
    見原審卷三第188頁）。
  ②○○人壽公司以被上訴人為要保人之保險單價值共27,734元（
    見原審卷四第7頁）。
  ③國泰人壽公司以被上訴人為要保人、被保險人之保險單價值
    共757,100元（見本院卷第207-209頁）。 
⒋車號0000-00自小客車，價值為63萬元（見原審卷一第121頁）
  。
乙、被上訴人迄於102年3月6日所負債務部分： 
  ⒈被上訴人積欠裕融公司之汽車貸款債務857,672元未還（見原
    審卷四第8頁） 。
  ⒉被上訴人積欠國泰人壽公司之保單借款債務663,829元（筆錄
    誤載為653,829元）未還（見本院卷第106頁之國泰人壽公司
    函）。
丙、其他不爭執事項：
  ⒈登記被上訴人名下之新北市○○區○○○路00號房地（下稱○○○路
    房地），於102年3月6日當時之價值為22,687,862元（見本
    院卷第89-95頁、外放之估價報告書）。
  ⒉登記被上訴人名下之桃園市○○區○○路○段000號14樓之1房地（
    下稱○○路房地），於102年3月6日當時之價值為22,964,624
    元（見本院卷第27-33頁、外放之估價報告書）。
  ⒊被上訴人以○○○路房地向銀行設定抵押權，於102年3月6日尚
    欠○○○○銀行房屋貸款債務8,641,406元未還（見原審卷二第3
    37頁）。
  ⒋被上訴人以○○路房地向銀行設定抵押權，於102年3月6日尚欠
    ○○鄉農會房屋貸款債務10,955,280元未還（見原審卷二第24
    0頁）。
五、本院得心證之理由：
(一)兩造於民國85年1月2日或96年9月13日有無舉行結婚之公開
    儀式？兩造間之婚姻關係是否存在？
  ⒈按關於親屬之事件，其在修正前發生者，除本施行法有特別
    規定外，亦不適用修正後之規定；中華民國96年5月4日修正
    之民法第982條規定，自公布後1年施行，民法親屬編施行法
    第1條後段、第4條之1第1項分別定有明文。又依96年5月4日
    修正前民法第982條第1項、第988條第1款之規定，結婚應有
    公開儀式及二人以上之證人，不具備上開方式者，結婚無效
    。次按，所謂公開之儀式，係指依一般社會觀念認為結婚之
    儀式，為不特定之多數人可以共見共聞，認識其為結婚者而
    言，至於書立結婚證書及辦理戶籍登記，均非結婚要件。又
    該結婚之儀式，不論係依循舊俗或新式，依一般客觀習慣，
    立可認識其為結婚者始足當之，倘就其現場情狀，無從認識
    係舉行結婚儀式，縱當事人主觀上係舉行婚禮，仍非為有公
    開之定式禮儀。如男女婚姻未經過一定之婚姻儀式，縱已同
    居，法律上亦不發生婚姻之效力（最高法院18年上字第2072
    號、20年上字第452號判例及84年臺上字第1689號裁判意旨
    參照）。另96年5月4日修正前之民法第982條第2項固規定：
    「經依戶籍法為結婚登記者，推定其已結婚。」此係為避免
    公開儀式在舉證上之困難，凡結婚當事人依戶籍法為結婚之
    登記者，推定其已結婚而已，並非以戶籍登記為結婚之生效
    要件，若有證據以資證明其未有公開之儀式及二人以上證人
    之法定結婚要件時，非不得推翻其推定（最高法院80年度台
    上字第2514號、84年度台上字第829號判決意旨參照）。本
    件上訴人雖主張兩造已於85年1月2日結婚，當日係訂婚及結
    婚宴客同時舉行，迄於96年9月13日始辦理結婚登記，嗣因
    被上訴人對伊施以家庭暴力，更與第三人陳○頻過從甚密，
    已有難以維持婚姻關係之重大事由，爰依民法第1052條第2
    項規定請求判決離婚云云，固據提出戶籍謄本等件為證。被
    上訴人雖不否認兩造已於96年9月13日辦理結婚登記，惟辯
    稱：兩造於85年1月2日僅係訂婚，並未舉行公開結婚儀式，
    並反請求確認兩造間之婚姻關係不存在等語。本件兩造雖於
    96年9月13日依戶籍法為結婚之登記，依修正前民法第982條
    第2項之規定推定其已結婚，惟被上訴人既主張兩造於85年1
    月2日僅係訂婚，並非舉行結婚公開儀式，則被上訴人倘能
    提出反證證明該婚姻確未具備民法第982條第1項之形式要件
    ，縱已為結婚登記，兩造間之婚姻關係仍不存在。是本件應
    審究者係兩造於85年1月2日或96年9月13日有無舉行結婚之
    公開儀式。
  ⒉查兩造係於96年9月13日向新北市○○戶政事務所辦理結婚登記
    ，有戶籍謄本、○○戶政事務所函附之結婚登記申請書、結婚
    證書可按（見原審卷一第8、83-84頁、本院卷第59-60頁）
    ，亦為兩造所是認，堪認為真正。又依卷附結婚登記申請書
    、結婚證書雖記載兩造於96年9月13日舉行結婚典禮，並有
    陳○偉在場見證等語。惟兩造於96年9月13日辦理結婚登記當
    天，並未舉行任何結婚儀式，此為兩造所不否認。且被上訴
    人已陳明：96年9月13日因上訴人要求辦理結婚登記，伊自
    己在結婚證書上填寫證人陳○偉等人之姓名，陳○偉與伊母親
    皆未在場等語。證人即被上訴人之姊夫陳○偉亦到庭證述：
    伊於96年9月13日並未參與兩造之結婚儀式，亦未在結婚證
    書上簽名等語（見本院卷第68頁）。而上訴人亦自認證人陳
    ○偉未在結婚證書上簽名等語無訛（見本院卷第35頁背面）
    ，堪認兩造固於96年9月13日前往戶政機關辦妥結婚登記，
    惟當天既未舉行結婚之公開儀式，自不生結婚之效力。
  ⒊上訴人雖主張兩造於85年1月2日當日係訂婚及結婚宴客同時
    舉行，已舉行公開結婚儀式云云。惟被上訴人則抗辯：85年
    1月2日當天僅係訂婚，並未祭拜祖先，且男方親友到場不到
    10人，並依訂婚習俗男方先行離開，未與上訴人一起送客，
    並非舉行結婚儀式等語。查證人王○○、羅○○、陳施○○於原審
    固證述：兩造於85年1月2日當天是訂婚、結婚一起辦宴客云
    云。惟證人即上訴人之表哥王○○於原審證述：伊有收到喜帖
    ，但伊已忘記喜帖內容是寫結婚或訂婚，伊到場時已經開始
    用餐，忘記有無舉行儀式；宴席結束送客時，僅兩造在門口
    一起送客云云（見原審卷一第130-131頁）。證人即上訴人
    之阿姨羅○○並證稱:當天伊北上參加婚宴，伊有收到喜帖，
    已忘記喜帖上是否寫明訂婚或結婚之字眼，當時兩造先在上
    訴人家中先做訂婚儀式，如戴戒指等，之後伊與兩造有一起
    至被上訴人家中拜祖先，後來才去餐廳宴客，但伊已忘記在
    被上訴人家中祭拜祖先之狀況；兩造到餐廳宴客時沒有儀式
    ，亦無人介紹或到場致詞，宴客最後男方及父母有陪同女方
    一起送客，但詳細狀況已記憶模糊云云（見原審卷一第131-
    132頁）。證人即里長陳施○○證稱:伊於85年1月2日有受邀參
    加兩造宴席，並致詞說一些祝福的話，兩造結婚訂婚一起辦
    ，當時伊是聽上訴人父親告訴伊宴客終了送客時，伊忘記男
    方與其父母有無與女方一起送客，也忘記男方親友有無先離
    開，亦不記得喜帖是寫訂婚還是結婚云云（見原審卷一第13
    4頁）。而證人即上訴人姨丈黃○○固證述：伊因為兩造要結
    婚，於85年1月2日北上參加宴席云云。然細繹渠等證述之內
    容，均無法具體說明喜帖有無記載宴客目的係為「訂婚」、
    「結婚」或兩者同時舉辦，且就85年1月2日當天宴席有無舉
    行結婚儀式，或宴客結束時男方與其父母有無一起送客等問
    題時，或稱時間過久已無記憶，或所述情節互有齟齬，已難
    遽予採信。況證人黃○○已證稱:伊於85年1月2日有北上參加
    兩造宴客，伊先到上訴人家中，當時他們正在舉行訂婚儀式
    ，他們是訂婚之後再結婚，不是同一天，85年1月2日伊應該
    是參加訂婚宴客；伊忘記是否有人上台致詞或舉行儀式，也
    忘記宴客結束後男方及父母有無一起送客等語綦詳（見原審
    卷一第132-133頁），益見上訴人所述：兩造訂婚及結婚宴
    客是在同一天舉行等情並不可採。至證人即上訴人之父簡○○
    雖證述：當天訂婚被上訴人有過來伊住處，訂婚完後，被上
    訴人說要帶新娘過去，伊小姨跟上訴人有跟去男方這邊，伊
    並未到被上訴人家中，因為伊這邊要忙著招待宴席客人，而
    且快到12點半宴席開始時，男方的人跟新娘、小姨就一起過
    來宴客地點等語（見原審卷二第336頁）；而證人羅○○則證
    述：伊與兩造有一起至被上訴人家中拜祖先，後來才去餐廳
    宴客，宴客最後男方及父母有陪同女方一起送客等語。然羅
    ○○已證述：伊對於當天祭拜祖先、被上訴人及其父母陪同送
    客之詳細狀況，已經記憶模糊或忘記，已難遽予採信；且其
    所述男方及父母有陪同女方一起送客云云，非但與證人王○○
    所述：送客時僅有兩造一起送客云云相齟齲，復為被上訴人
    所否認，並與證人王○○所述：當天宴客尚未結束前，男方就
    依照習俗先行離開等語相左（見原審卷二第159頁）。況衡
    情兩造倘於85年1月2日有在被上訴人住處舉行祭祖或為迎娶
    等結婚儀俗，應會拍照留念，惟上訴人始終未能提出85年1
    月2日喜帖或兩造在被上訴人家裡舉行祭祖或迎娶等結婚儀
    俗之現場照片為佐，已難依證人王○○、羅○○、陳施○○、黃○○
    、簡○○等人之證詞，遽為有利於上訴人之認定，自難認兩造
    於85年1月2日有舉行公開之結婚儀式。
  ⒋又依上訴人提出85年1月2日當天之照片（見原審卷一第98-10
    0、第207-222頁），上訴人已自認拍攝地點均在其父母住處
    或餐廳，當天餐廳宴席係伊父親所訂，被上訴人之親友當天
    加總共有7、8人參加等語（見本院卷第36頁背面）。且觀諸
    照片內容僅見被上訴人前往上訴人之娘家舉行訂婚禮儀，但
    關於迎娶及前往男方家祭祖等結婚儀式照片卻付之闕如，至
    於餐廳宴客期間之照片，所辦理之致詞儀式亦為訂婚習俗所
    常見，且受邀致詞者均為女方家長之友人，衡情兩造當天倘
    係同時舉行結婚儀式，何以關於皆未有任何男方迎娶或其偕
    同新娘返家祭祖之照片，且當日宴席僅有男方親友7、8人參
    加之可能。又證人即被上訴人之舅媽王○○已於原審證稱:85
    年當時雙方有舉辦訂婚的宴客，因為上訴人懷孕，就找伊當
    現成之媒人，伊記得當天在11時之前，伊等先到上訴人家裡
    舉行訂婚儀式，先喝茶、戴戒指、送聘金等一般民俗之訂婚
    儀式，做完訂婚儀式，雙方就到餐廳吃飯，在餐廳吃飯前後
    並沒有到男方家祭祖；伊印象中男方親友不滿一桌，大概7
    、8人左右，與女方親友同桌，有被上訴人之哥哥、嫂嫂、
    父母、伊、還有一個小孩，當時並未舉行任何儀式，在宴客
    尚未結束前，男方就依照習俗先行離開等語（見原審卷二第
    158-159頁）。且證人即被上訴人之母陳○○亦於原審證述：
    上訴人在還未懷孕前就與被上訴人同住在伊住處，上訴人懷
    孕時（即85年間），兩造當時並未舉行婚禮，他們只是訂婚
    ，伊貼給上訴人家裡一筆錢，要他們去買餅及訂婚的東西。
    我們到女方家去送訂，把聘金交給女方，中午有到餐廳去吃
    飯，但那是訂婚的宴席，時間是女方訂的，主要都是女方的
    親友，男方的親友只有一桌，並不是訂婚跟結婚一起宴客。
    因伊有幫被上訴人算命，被上訴人要到28歲之後才可以結婚
    ，所以當天只有訂婚而已等語（見原審卷一第185-186頁）
    ，益徵被上訴人主張：當天僅係舉行訂婚儀式，並未返回伊
    住處祭拜祖先，男方到場親友僅有7、8人，且宴席尚未結束
    時男方親友即已離席等情，應非無據，核與一般民間之訂婚
    禮俗相當，故依一般婚俗習慣，兩造於85年1月2日所舉辦之
    儀式與宴客，從外觀上實難使人辨識係同時舉行訂婚合併結
    婚之宴客儀式，應僅係單純之訂婚而已，難認符合一般社會
    觀念認知之結婚公開儀式。上訴人主張該次宴客即為合併舉
    辦訂婚及結婚儀式云云，核與經驗法則有違，已不足採。
  ⒌另兩造陸續於00年0月0日、00年0月0日生下未成年子女陳○○
    、陳○○，並由被上訴人於85年6月13日、92年9月10日分別認
    領陳○○、陳○○為子女，此為兩造所是認（見不爭執事項㈠）
    。衡情兩造倘於85年1月2日已舉行公開之結婚儀式，則渠等
    於子女陳○○、陳○○辦理出生登記時，直接辦理結婚登記即可
    將之登記為婚生子女，何需大費周章由被上訴人辦理認領登
    記，亦與常情有違，益足推知兩造於85年1月2日當時僅係訂
    婚而已，雙方應無結婚之意思，亦未舉行公開之結婚儀式，
    難認兩造之婚姻關係已有效成立。至上訴人雖另提出婚紗照
    片及謝卡為佐，然衡以現時男女在訂婚前拍攝婚紗照片留念
    ，並於訂婚宴席發送謝卡予出席親友，在所多有，尚不足證
    明兩造於85年1月2日已舉行公開結婚儀式，併此敘明。
  ⒍綜上，被上訴人主張兩造於85年1月2日僅係舉行訂婚儀式，
    並非結婚，且雙方未在其他時、地舉行公開之結婚儀式等情
    非虛，堪予採信。從而兩造雖於96年9月13日辦理結婚登記
    ，惟兩造既未曾舉行公開之結婚儀式，其婚姻顯不合於修正
    前民法第982條第1項所定之形式要件，依同法第988條第1款
    之規定，應屬無效。故被上訴人訴請確認兩造間之婚姻關係
    不存在，為有理由，應予准許。再者，兩造間既無婚姻關係
    存在，自無離婚可言。故上訴人主張依民法第1052條第2項
    規定請求判准兩造離婚，即無理由，應予駁回。
(二)次按，夫妻未以契約訂立夫妻財產制者，除本法另有規定外
    ，以法定財產制為其夫妻財產制。又法定財產制關係消滅時
    ，夫或妻現存之婚後財產，扣除婚姻關係存續中所負債務後
    ，如有剩餘，其雙方剩餘財產之差額，應平均分配。民法第
    1005條、第1030條之1第1項定有明文。另依民法第1058條規
    定，夫妻離婚時，除各自取回其結婚或變更夫妻財產制時之
    財產外，如有剩餘，各依其夫妻財產制之規定分配之。此等
    規定於結婚無效時準用之。同法第999條之1第1項規定甚明
    。經查，兩造既未舉行公開之結婚儀式，核與修正前民法第
    982條第1項規定之結婚形式要件不符，依修正前民法第988
    條第1款規定，結婚即屬無效，且兩造復未以契約訂立夫妻
    財產制，故依民法第999條之1第1項準用同法第1030條之1第
    1項規定，上訴人請求分配雙方剩餘財產之差額，即屬有據
    。再者，兩造既已合意以102年3月6日起訴離婚時作為計算
    分配夫妻剩餘財產範圍及其價值之時點（見不爭執事項㈡）
    ，本件即應以102年3月6日作為兩造計算雙方剩餘財產差額
    之基準時，先予敘明。
(三)系爭○○路房地是否係被上訴人無償贈與予上訴人，不應列入
    上訴人之現存婚後財產？
  ⒈系爭○○路房地原登記為被上訴人所有，被上訴人於98年9月10
    日以買賣為由，將其所有權移轉登記為上訴人所有；上訴人
    嗣於102年2月19日將系爭○○路房地以1,260萬元出賣第三人
    李明芳，並於102年3月12日將所有權移轉登記為李明芳所有
    ；而○○路房地於102年3月6日基準日之價值為1,260萬元等情
    ，此為兩造所不爭，並有房地登記謄本及異動資料（見本院
    卷第72-85頁）、不動產買賣契約書（原審卷一第105-107頁
    ）在卷可按，堪信為真正。又○○路房地係於102年3月12日始
    移轉過戶予第三人李明芳，該房地於102年3月6日計算剩餘
    財產之基準日仍屬上訴人所有，自應將之列為上訴人現存之
    婚後財產予以計算。
  ⒉按當事人主張有利於己之事實者，就其事實有舉證之責任，
    民事訴訟法第277條定有明文。上訴人雖主張：○○路房地係
    被上訴人於98年9月10日贈與伊，為伊無償取得之財產，不
    應計入婚後財產云云。然此為被上訴人所否認，並抗辯：伊
    未將系爭○○路房地贈與上訴人，當時因伊有資金資求，但負
    債比過高，向銀行貸款不易，故將○○路房地以買賣為由移轉
    至上訴人名下，再由上訴人以其名義向銀行貸款以取得較多
    之資金運用，且上訴人向銀行貸款後已交付130萬元予伊等
    語。本件被上訴人於98年9月10日既以買賣為由而將○○路房
    地移轉登記為上訴人所有，則上訴人主張○○路房地為被上訴
    人所無償贈與，依舉證責任分配原則，自應就此利己事實負
    舉證責任。
  ⒊查被上訴人於98年9月10日將○○路房地所有權移轉於上訴人後
    ，上訴人向台新銀行貸款568萬元，除清償○○路房地原有之
    房屋貸款383萬餘元後，尚餘1,619,291元，上訴人嗣將其中
    130萬元交予被上訴人，之後貸款則由上訴人繳納等情，此
    為上訴人所是認（見原審卷一第14頁、本院卷第305頁背面
    ），上訴人既於取得○○路房地所有權後，向銀行貸款用以清
    償該房地之原被上訴人所貸383萬元，復將所餘161餘萬元中
    之130萬元交付予被上訴人，可見○○路房地顯非上訴人所無
    償贈與，是被上訴人抗辯：○○路房地並非伊贈與上訴人，因
    伊向銀行貸款不易，始將○○路房地以買賣為由移轉為上訴人
    所有，再由上訴人向銀行貸款等情，尚非全然無據。又兩造
    於84年間即已共同生活，婚後育有2名子女陳○○、陳○○，並
    於96年9月13日辦理結婚登記，為兩造所是認。衡諸常情，
    有婚姻外觀上之事實上夫妻如同一般夫妻，多為同居共財，
    雙方財產之歸屬與管理使用，夫妻間多未明顯區分，故除有
    特殊事證可得證明為他方有無償贈與財產之事實存在，否則
    即難遽謂登記為一方名下之不動產，即視為他方所無償贈與
    ，此亦係民法第1030條之1規定剩餘財產分配之目的，以公
    平分配夫妻雙方剩餘財產之差額。上訴人雖辯稱○○路房地為
    被上訴人無償贈與者，然未能舉證以實其說，自難單憑不動
    產登記名義人為上訴人，即謂該財產為被上訴人所贈與，上
    訴人主張此係無償取得之財產，即無可取。此外，兩造雖已
    合意○○路房地於102年3月6日當時之價值為1,260萬元，惟此
    既以上訴人於102年2月19日出售○○路房地之價格為計算基礎
    ，自應扣除其為辦理移轉過戶事宜，而支出土地增值稅212,
    114元、房屋稅2,899元、履保費1,260元、代書費2,000元，
    共218,273元（見不爭執事項㈢丙⒉）。準此，○○路房地之售
    價1,260萬元，扣除上述已支出之稅費218,273元後，該○○路
    房地於102年3月6日基準日現存之價值計為1,238萬1,727元
    （計算式：00000000-000000= 00000000），並應列入上訴
    人現存婚後財產予以計算，始符公平，堪予認定。
(四)上訴人於102年3月6日當時有無積欠其父親簡○○之借款債務7
    0萬元未還？有無積欠其母親羅○○之借款債務60萬元未還？
  ⒈按稱消費借貸者，於當事人間必本於借貸之意思合致，而有
    移轉金錢或其他代替物之所有權於他方之行為，始得當之。
    是以消費借貸，因交付金錢之原因多端，除有金錢之交付外
    ，尚須本於借貸之意思而為交付，方克成立。倘當事人主張
    與他方有消費借貸關係存在者，自應就該借貸意思互相表示
    合致及借款業已交付之事實，均負舉證之責任（最高法院98
    年度台上字第1045號判決參照）。查上訴人雖主張伊各向父
    親簡○○借款70萬元、母親羅○○借款60萬尚未清償，嗣於102
    年3月12日將○○路房地出賣後，才將借款還給父母云云。惟
    此為被上訴人所否認，依舉證責任分配法則，自應由上訴人
    就此利己事實負舉證責任。
  ⒉上訴人主張：伊於100年8月22日向父親簡○○借款70萬元等情
    ，業經證人簡○○於原審證述：伊於在100年8月份有借上訴人
    約70萬元，當時上訴人來找伊，表示伊有急用，兩人一起到
    銀行，由上訴人協助填寫匯款單後，將金額匯入至上訴人帳
    戶等語（見原審卷二第335頁背面）。又依上訴人提出其玉
    山銀行○○分行存摺及匯款單影本、簡○○之○○銀行存摺之內容
    （見原審卷二第98-99頁、原審卷三第17頁），上訴人之父
    簡○○確於100年8月22日匯款68萬7,491元至上訴人之玉山銀
    行帳戶，固堪認上訴人於100年8月22日有向其父簡○○借款68
    萬7491元乙事非虛。惟上訴人縱於100年8月22日向其父簡○○
    借款68萬7491元，仍應就其於102年3月6日尚未清償之事實
    ，負舉證責任。上訴人迄未提出任何匯款資料為佐，用以證
    明其於出賣○○路房地後，始於102年3、4月清償上開借款之
    事實為真正，已難遽為有利於上訴人之認定。
  ⒊上訴人雖主張伊有向母親羅○○借款60萬未還云云；惟其嗣於
    本院陳明：伊弟弟過世後，伊於100年7月11日收到國泰人壽
    公司匯入理賠保險金49萬3,565元，因保險費均係伊母親繳
    納，故伊認此筆理賠金屬於伊母親；又伊母親於100年9月13
    日另借伊10萬元，並匯入伊玉山銀行帳戶，故伊共欠母親59
    萬3,565元等情，雖經本院核對羅○○之○○銀行存摺、上訴人
    之玉山銀行存摺無誤（見原審卷二第98頁、本院卷第55頁）
    。然上訴人於100年7月11日收受國泰人壽公司給付其弟之身
    故保險金49萬3,565元，此保險契約之保險費縱由羅○○繳納
    乙事非虛，然上訴人係基於保險受益人之地位而受領，並非
    借款，自難認該筆身故保險金49萬3,565元係上訴人向其母
    親羅○○所借貸，故上訴人此部分之主張已無可採。又羅○○雖
    於100年9月13日匯款10萬元至上訴人帳戶，惟匯款至他人帳
    戶之原因甚多，非僅借貸而已，尚難據上開匯款資料即遽認
    上訴人有向羅○○借款10萬未還。上訴人既未能舉證證明羅○○
    匯款之原因，自無從認定上訴人與羅○○有借貸關係存在。
  ⒋上訴人另稱：伊擔心被上訴人竊取存款，羅○○乃設立○○銀行
    帳戶供伊使用，伊於101年1月2日將向父母借款130萬元，其
    中129萬元匯往該○○銀行帳戶云云。然此與上訴人所稱：伊
    向羅○○借款10萬元，羅○○於100年9月13日自該○○銀行帳戶轉
    帳10萬元予伊等語，相互矛盾，且衡諸常情，上訴自係有資
    金之需求始需向父母借款，則依其所述，其於100年8月22日
    向父親簡○○借款68萬7,491元、100年7月11日、9月13日先後
    向母親借款49萬3,565元、10萬元後，未以之因應資金之需
    ，反於取得借款4、5個月後之101年1月2日存入羅○○供其使
    用之○○銀行帳戶，亦與常情有違。上訴人主張上開羅○○○○銀
    行帳戶係羅○○為供其使用而開立，因恐被上訴人竊取存款而
    將向父母借得之款項匯入上開羅○○供其使用之○○銀行帳戶云
    云，實難信取。上訴人既不能證明上開羅○○○○銀行帳戶係羅
    ○○為供其使用而開立，而依上訴人玉山銀行存摺內頁、羅○○
    之○○銀行存摺內頁所載，上訴人已於101年1月2日自其玉山
    銀行帳戶匯款129萬元至羅○○之○○銀行帳戶內（見原審卷二
    第98頁、本院卷第55頁），則縱上訴人稱其向父親簡○○借款
    68萬7,491元、向母親借款59萬3,565元，合計約128萬1,956
    元屬實，上訴人亦已於101年1月2日匯款129萬元返還父母。
    是上訴人主張迄於102年3月6日仍積欠其父母借款債務合計1
    30萬元未清償云云，殊難遽信。另上訴人既於101年1月2日
    即匯款129萬元至上開羅○○帳戶，則其陳稱於102年3月間將○
    ○路房地出賣後，才於102年3、4月間將借款還給父母云云，
    惟其就此俱未舉證以實其說，亦非可取。故上訴人主張其於
    102年3月6日尚欠其父簡○○借款70萬元未還、母親羅○○借款6
    0萬元未還，此部分借款債務130萬元應列入其婚後負債云云
    ，自無可採。
(五)系爭○○○路房地是否為被上訴人之母陳○○借名登記於被上訴
    人名下，不應列入被上訴人現存之婚後財產？
  ⒈按「借名登記」者，謂當事人約定一方將自己之財產以他方
    名義登記，而仍由自己管理、使用及處分，他方允就該財產
    為出名登記之契約，倘其內容不違反強制禁止規定或公序良
    俗者，應承認其法律效力，於其內部間仍應承認借名人為真
    正所有權人，而出名者即非該借名登記財產之真正所有權人
    。其成立側重於借名者與出名者間之信任關係，在性質上應
    與委任契約同視，倘其內容不違反強制、禁止規定或公序良
    俗者，固應賦予無名契約之法律上效力，並類推適用民法委
    任之相關規定。又依舉證責任分配法則，主張借名登記契約
    關係存在者，應就此等事實負舉證之責任。本件上訴人主張
    ○○○路房地登記為被上訴人所有，應列入被上訴人之現存婚
    後財產予以分配云云。惟此為被上訴人所否認，並抗辯：○○
    ○路房地非伊所有，是伊母親陳○○於96年間以賣地所得出資
    購買，僅借名登記在伊名下，並委由伊代為管理而已，自不
    得列入伊之婚後財產等語。則被上訴人自應就○○○路房地係
    其母親陳○○所有而借名登記於其名下之事實，負舉證責任。
  ⒉被上訴人抗辯：○○○路房地雖登記在伊名下，實係伊母親於96
    年間以賣地所得出資購買，並將該房地委由伊代為管理，當
    初購買○○○路房地之總價為1608萬，自備款是322萬，其餘則
    向○○銀行貸款1268萬。又伊以面額45萬元之支票，連同議約
    時所付斡旋金5萬元，用以支付簽約款50萬元，伊母親於96
    年8月8日匯款50萬元，隔天即支付簽約款45萬元；96年8月5
    日依約應付之簽約款200萬元，係伊母親賣地後，買主依伊
    母親指示於96年8月1日存入300萬元至伊上開帳戶，以其中
    部分款項支付之；伊母親嗣於96年9月7日再匯入120萬元，
    讓伊支付96年9月11日應付之完稅款72萬元；另伊母親土地
    之買主再依伊母親指示於96年10月5日將土地價金300萬元匯
    入伊上開帳戶，伊母親復於96年11月19日再匯入30萬元至伊
    上開帳戶，除自備款332萬元外，其餘是用來支付契稅、代
    書費、裝修費等雜費及日後繳納貸款之用等語，並提出第一
    商業銀行帳戶明細資料影本、○○○○銀行○○分行第0000000000
    00號帳戶明細影本（見原審卷二第178-217頁、原審卷三第4
    1、42頁、）、系爭房地買賣契約影本（見原審卷二第259-2
    82頁）等件為證。又證人即被上訴人之母陳○○（原名為陳○○
    ）於原審證述：○○○○○路之房地，是伊拿錢給被上訴人請他
    幫伊投資，總共交給被上訴人一千萬元，是伊將祖產即○○土
    地賣掉，再拿錢給被上訴人，時間約在伊賣土地後，○○○路
    房地登記之前半年至一年左右，當時土地買主開票給伊支付
    土地價款，伊就把支票交給兒子處理。○○○○○路房地當時買
    受之價格是一千六百多萬元，剩餘不足部分就用貸款，貸款
    是由被上訴人幫伊處理，由被上訴人全權處理，以出租系爭
    房地租金來繳納，租金跟貸款據伊瞭解應該是平衡的，所以
    ○○○路房地是伊借被上訴人名義登記，實際之所有權人是伊
    等語綦詳（見原審卷一第186頁背面）。佐以被上訴人之母
    陳○○確有於96年6月5日、96年7月24日、96年7月30日、96年
    8月8日各匯10萬元、60萬元、20萬元、50萬元至被上訴人○○
    銀行○○分行00000000000號帳戶（下稱○○銀行3487號帳戶，
    見原審卷二第86頁交易明細）；另於96年8月1日存入第三人
    聯藝機械企業有限公司（下稱聯藝公司）之支票款300萬元
    、96年9月7日匯款120萬元、96年10月5日存入第三人聯藝公
    司之支票款300萬元、96年11月19日匯款30萬元至被上訴人
    之○○○○銀行○○分行000000000000號帳戶（下稱○○銀行0000號
    帳戶，見原審卷二第49-50頁之存款歷史對帳單、原審卷三
    第48-49頁之支票影本）等情非虛，並經本院核對無誤。再
    查，上訴人雖於96年7月23日自其○○銀行帳戶匯款100萬元至
    被上訴人之○○○○銀行帳戶，然上訴人於96年7月23日匯款100
    萬元之前，依卷附上訴人○○銀行第000000000000帳號往來明
    細查詢表顯示，於96年7月10日有1筆來自○○商業銀行000000
    00000000帳號匯入之200萬元（見原審卷三第55頁），而該
    匯款帳號經查詢結果亦為聯藝公司，有○○商業銀行函覆檢送
    之開戶人及開戶資料在卷可稽（見原審卷四第13-14頁之○○
    銀行函附之客戶基本資料查詢），且上訴人就此支票款係被
    上訴人之母陳○○出賣土地後，由買主支付之土地價款乙事亦
    不爭執（見原審卷三第119頁）。可知陳○○確自96年6月5日
    至96年11月19日，陸續交付被上訴人之金額共990萬元之事
    實（計算式：10萬+60萬+20萬+50萬+300萬+120萬+300萬+30
    萬+100萬=990萬）為真正。堪認證人陳○○所述其於變賣祖產
    ○○土地後，為投資購買○○○路房地，總共交付被上訴人約100
    0萬元，委託被上訴人幫忙伊投資不動產等情，核與被上訴
    人所辯上情大致相符，應非虛情，堪予採信。
  ⒊系爭○○○路房地之買賣總價為1,608萬，自備款為322萬元，另
    於96年9月20日向○○○○銀行貸款貸款1286萬等情（見原審卷
    二第241-270頁之96年7月19日房地買賣契約書，本院卷第18
    3-185頁之貸款核定通知書、房屋貸款契約書、撥款委託書
    ），亦為兩造所是認，堪信為真正。又系爭買賣合約所定應
    於96年7月19日支付之簽約款50萬，依交款紀錄表已記載簽
    約用印款係以到期日96年7月19日之票據繳交50萬元等語（
    見原審卷二第266、268頁）；而被上訴人之○○銀行3487號帳
    戶於96年8月8日由陳○○匯入50萬元，翌日即同年月9日即兌
    現票款（0000000號）而支出45萬元無誤（見原審卷二第86
    頁、原審卷四第94頁之支票存款明細分類帳）。是被上訴人
    辯稱：伊以到期日為96年7月19日、面額45萬元之支票，連
    同議約時所付斡旋金5萬元，用以支付簽約款50萬元，伊母
    親陳○○於96年8月8日匯款50萬元，隔天即兌現支付簽約款45
    萬元等情，洵非無據。另依被上訴人提出○○銀行0000號帳戶
    明細及系爭房地買賣契約資料相互勾稽，可知○○○路房地於9
    6年8月5日應繳之簽約款200萬元及96年9月10日應繳之完稅
    款72萬元（見原審卷二第266、268頁），均由被上訴人○○銀
    行0000號帳戶所支出，惟被上訴人於96年7月23日設立上揭○
    ○銀行0000號帳戶時，僅有存入1,000元，顯不足以支付簽約
    款200萬元，該帳戶在支付200萬元簽約款前，分別於96年7
    月23日由上訴人匯入100萬元及於96年8月1日存入聯藝公司
    之票據款300萬元，該300萬元之票據連同其母陳○○後於96年
    10月5日存入之票款300萬元，均係第三人聯藝機械企業有限
    公司之支票（見原審卷三第48-49頁之支票影本），而上訴
    人對此為陳○○之賣地款乙事亦不爭執（見原審卷三第119頁
    ）。另上訴人雖於96年7月23日自其○○銀行帳戶匯入100萬元
    至被上訴人之○○銀行0000號帳戶，惟其來源亦係第三人聯藝
    公司所匯入，應為陳○○賣地款之一部，亦如前述，可見○○○
    路房地於96年8月5日應繳之簽約款200萬元，亦係由陳○○匯
    至被上訴人○○銀行0000號帳戶之賣地款所支付。再者，○○○
    路房地於96年9月10日應繳之完稅款72萬元支付前，被上訴
    人之母陳○○於96年9月11日再次匯入120萬元至被上訴人○○銀
    行0000號帳戶內，並於96年9月11日自該帳戶轉支72萬元至
    被上訴人○○銀行000000000000號帳戶（下稱○○銀行000號帳
    戶），再由該000號帳戶內兌現票款72萬元（見原審卷二第1
    78、218頁之歷史對帳單），核與系爭買賣契約書之交款紀
    錄表所載（見原審卷二第268頁）「到期日96年9月10日、面
    額72萬元、○○○○○○分行之支票」，用以給付完稅款72萬元等
    情相符，可見○○○路房地之頭期款322萬元，全部係由被上訴
    人之母陳○○所支付乙事，堪予認定。再依被上訴人之銀行往
    來明細所示，其於96年7月19日購買○○○路房地前，○○銀行帳
    戶存款餘額僅有2萬1,502元（見原審卷二第86頁）、日盛銀
    行帳戶存款僅有1,425元（見原審卷二第8頁），而○○銀行第
    0000、000號帳戶則均於96年7月間始設立帳戶，可見被上訴
    人於購屋當時之存款確實不多，應無能力購買○○○路房地。
    復佐以上訴人前於原法院101年度家訴字第123號給付扶養費
    事件（下稱另案給付扶養費事件）已具狀陳述：被上訴人以
    派班抽佣、辦理比賽方式賺取費用，所得僅供自己花用，自
    退伍後即不曾支付生活費等語（見本院卷第180-181頁之準
    備書狀）。堪信被上訴人抗辯其購屋當時並無資力購買○○○
    路房地，該房地為伊母親陳○○於96年間以賣地所得投資購買
    ，僅係借名登記在伊名下，並委由伊代為管理而已等語，應
    堪採信。
  ⒋又上訴人於另案給付扶養費事件已自承：「96年間：被告（
    即被上訴人）母親賣地後從事投資，故被上訴人取得系爭○○
    區○○○路00號不動產；此後收入來源為出租套房、店面之租
    金收入，及聯絡設計、裝潢等，但所得仍僅歸屬於被上訴人
    ，並未支付上訴人等生活費。」等語（見本院卷第180-181
    頁之準備書狀、原審卷一第13頁），核與被上訴人及證人陳
    ○○所述上情大致相符。可見○○○路房地應係陳○○於96年間以
    賣地所得投資購買，僅借名在被上訴人名下，並將之委由被
    上訴人代為管理等情非虛，堪予採信。至上訴人嗣於本院雖
    改稱：被上訴人母親賣地後係投資○○○○街4間套房，並非○○○
    路房地及○○路房地云云，惟此非但與其於另案給付扶養費事
    件所為自認之內容不符，且與證人陳○○所述上情相左，並為
    被上訴人所否認，上訴人迄未舉證證明其於另案自認之情節
    與事實不符，依禁反言原則，應認其於另案自認之情節較為
    可採。
  ⒌被上訴人之母陳○○（00年0月00日生）於96年間變賣祖產土地
    後，衡以當時房市投資風氣興盛，獲利可期，其決定將賣地
    所得款項轉投資不動產，並以其中約1,000萬元投資購買○○○
    路房地，惟因其年齡已逾60歲，貸款較為不易，當時基於母
    子信賴關係，借用被上訴人名義登記，且以被上訴人之名義
    向銀行貸款，並將該○○○路房地委由被上訴人代為管理，核
    與常情無違，且陳○○除被上訴人外仍有其他子女，亦無使被
    上訴人獨享變賣祖產土地所得之理，苟無其他積極證據可佐
    ，難認陳○○有購買系爭○○○路房地贈與被上訴人之事實。又
    兩造既已共同生活多年並育有2子，平時同財共居，且於96
    年9月13日甫辦妥結婚登記，斯時感情應尚融洽，則○○○路房
    地既借名登記於被上訴人名下，並以其名義向○○○○銀行辦理
    貸款，另由當時登記之配偶即上訴人擔任連帶保證人向銀行
    申貸，亦符常情，自難依此認○○○路房地並非借名登記於被
    上訴人名下。
  ⒍另依被上訴人○○銀行0000號帳戶之歷史對帳單所載，為償還○
    ○○路房地之貸款本息，迄至102年6月間已按月自該帳戶於96
    年10月23日、96年11月21日、96年12月21日、97年1月22日
    、97年2月21日、97年3月21日各繳82,755元；97年4月22日
    、97年5月21日、97年6月21日各繳87,186元；97年7月21日
    、97年8月21日、97年9月23日各繳87,419元；97年10月21日
    、97年11月25日、97年12月23日各繳87,764元；98年1月21
    日、98年2月23日、98年3月23日各繳84,684元；98年4月24
    日、98年5月21日、98年6月25日、98年7月21日、98年8月21
    日、98年9月24日各繳77,327元；98年10月21日、98年11月2
    5日、98年12月22日各繳80,235元；99年1月21日、99年2月2
    4日、99年3月23日、99年4月21日、99年5月21日、99年6月2
    2日、99年7月21日、99年8月23日、99年9月21日各繳80,834
    元；99年10月21日、99年11月23日、99年12月21日各繳81,4
    02元；100年1月21日、100年2月22日、100年3月22日各繳81
    ,914元；100年4月21日、100年5月23日、100年6月21日各繳
    82,188元、100年7月21日、100年8月24日、100年9月26日各
    繳82,593元；100年10月21日、100年11月22日、100年12月2
    1日、101年1月30日、101年2月21日、101年3月21日、101年
    4月23日、101年5月22日、101年6月21日各繳82,945元；101
    年7月30日繳79,644元、101年8月3日繳3,978元；101年8月2
    1日、101年9月26日、101年10月30日、101年11月21日各繳8
    2,945元；101年12月27日繳75,674元、101年12月28日繳7,6
    24元；102年1月22日、102年2月21日、102年3月21日、102
    年4月26日、102年5月21日、102年6月21日各繳82,945元，
    約莫繳納貸款本息569萬7,028元；且迄於102年3月6日尚欠○
    ○銀行房屋貸款債務864萬1,406元未還等情（見原審卷二第1
    79-216頁）。被上訴人既係登記名義人，亦為貸款之借款人
    ，則由其○○銀行0000號帳戶按月扣繳貸款本息，並由其繳納
    房屋稅或地價稅，本屬當然之理。況陳○○為投資購買○○○路
    房地，已預為交付被上訴人約990萬元，扣除自備款322萬元
    外，尚剩600餘萬元可供繳納貸款本息之用，連同其委託被
    上訴人出租房屋之租金，應已足以支付○○○路房地之稅費、
    裝修費等雜費及預估投資期間之貸款本息。且證人陳○○已證
    述：○○○路房地之貸款是由被上訴人幫忙處理，是以出租該
    整棟的租金來繳納，租金與貸款據伊瞭解是平衡的，若兩者
    有差距，伊不向被上訴人找補，由被上訴人全權處理等語（
    見原審卷一第186頁背面）。衡以不動產投資市場，通常需
    持有相當期間再待價而沽，以賺取差價，在該段持有期間以
    出租方式而為使用收益，並以租金所得來補貼房貸本息或為
    其他用途，以提高資金週轉，事所常有。陳○○與被上訴人為
    母子關係，存有特殊信賴情誼，且被上訴人當時並無固定工
    作，收入不豐，則陳○○於持有房地期間，委由被上訴人協助
    其代管○○○路房地，並同意由被上訴人收取租金以清償貸款
    本息或供作兩造家用，俟系爭房地日後出售再行結算獲利，
    亦符人情。是陳○○既委託被上訴人代為管理系爭房地並同意
    其出租，自不得僅以被上訴人收取租金或繳納水電、房屋稅
    、地價稅或其他雜支，遽認陳○○對於系爭房地已無管理、使
    用及處分之權限，並否定其間借名登記關係之存在。至上訴
    人雖另主張：伊有繳納○○○路房地之房屋稅及地價稅，且系
    爭房地之租金，自96年12月起至101年間，大部分匯入其○○○
    ○銀行000000000000號帳戶（下稱○○銀行0000號帳戶），迄
    於99年間始有房客陸續將租金匯至被上訴人之○○銀行0000號
    帳戶，因認系爭○○○路房地非陳○○在使用收益，故非借名登
    記云云，並提出97、98年之房屋稅繳款書、98年地價繳款書
    （見本院卷第51-53頁）、○○銀行0000號帳戶歷史對帳單（
    見原審卷三第64-72頁）等件為證。被上訴人則抗辯：當時○
    ○○路房地隔成7間套房及一間店面出租，租金是用匯款或現
    金支付，再去扣抵貸款，伊有請上訴人幫忙管理租金，但上
    訴人沈迷網路遊戲，無心管理，後來伊就收回自己管理。房
    屋稅、地價稅從伊的○○銀行○○分行帳戶扣款，如果錢不夠，
    就請伊母親付款繳納。97、98年的房屋稅及98年地價稅係伊
    拿錢給上訴人去付的，不能證明是上訴人繳的等語。衡情兩
    造於96年至100年間既仍為夫妻，彼此同財共居，帳戶相互
    流用、事務互為代理，至為正常，兩造同住一處，上訴人不
    難取得繳稅單據，難以此證明系爭房地之稅款皆由上訴人所
    繳納；且被上訴人於96年12月起至101年間，請承租人將租
    金先匯至上訴人之○○銀行0000號帳戶，上訴人日後再將之轉
    匯至被上訴人○○銀行0000號帳戶，非無可能，此觀上開歷史
    交易明細即明，自不得以上訴人曾代收租金乙事，遽認被上
    訴人與陳○○間並無借名登記之關係存在。
  ⒎上訴人另主張其自96年7月23日至99年6月15日，共匯款325萬
    元至被上訴人○○銀行帳戶（見本院卷第311頁附表1），支付
    購買○○○路房地之價金及部分房貸，可證○○○路房地為被上訴
    人之婚後財產，與陳○○無關云云。惟查，陳○○為投資購買○○
    ○路房地，已交付被上訴人約990萬元，已足支付自備款322
    萬元及按月應繳之貸款本息，已如前述。況上訴人於另案給
    付扶養費事件已自認被上訴人之母陳○○於賣地後從事投資，
    故被上訴人取得○○○路房地等語，益徵○○○路房地實為陳○○出
    資購買，僅借名登記於被上訴人等情，尚非虛情。又上訴人
    雖於96年7月23日自○○銀行帳戶匯入100萬元至被上訴人○○銀
    行0000號帳戶，惟依上訴人○○銀行帳戶往來明細查詢表顯示
    ，該帳戶於96年7月10日由聯藝公司匯入200萬元，此係陳○○
    賣地所得之土地款，是被上訴人表示要將200萬元匯至伊帳
    戶等情，亦經上訴人陳明在卷（見原審卷三第119頁，本院
    卷第167頁背面），可見上訴人於96年7月23日自○○銀行帳戶
    所匯100萬元，應非其或被上訴人購買○○○路房地所付之價款
    ，而係陳○○為投資購買○○○路房地，指示轉匯至被上訴人○○
    銀行0000號帳戶，堪以認定。至於上訴人雖稱其自○○銀行00
    00號等銀行帳戶，先後於97年9月12日匯50萬元、97年10月6
    日匯50萬元、98年6月29日各匯50萬元、3萬元、98年8月20
    日匯20萬元、99年3月5日匯30萬元、99年5月12日匯17萬元
    、99年6月15日匯5萬元、99年11月22日匯12萬元、100年7月
    13日匯2萬元、100年11月24日匯12萬元至被上訴人○○銀行00
    00號帳戶（原審卷三第66-72頁）；另其於100年5月27日匯
    款99,000元至被上訴人日盛銀行帳戶，用以支付部分房貸云
    云。惟此為被上訴人所否認，並辯稱：伊○○銀行0000號帳戶
    非僅供清償房貸之用，尚有其他用途等語。經查，被上訴人
    之○○銀行0000號帳戶非僅供作清償房屋貸款之用，尚供扣繳
    信用卡款、停車費等家庭生活費用或其他用途，此觀該帳戶
    歷史對帳單即明。又上訴人將其於上開期間匯予被上訴人之
    逐筆款項，均認係供給付○○○路房地貸款本息之用，惟未舉
    證以實其說，已非無疑。且匯款原因出於多端，而其匯款金
    額亦與應繳貸款本息金額並不相符。況兩造於96至100年間
    同財共居，彼此帳戶相互流用，未作明顯區分，甚為正常，
    且上訴人亦自承其提供○○銀行帳戶供承租人支付租金，已難
    依上訴人之片面陳述，遽謂上開匯款係供清償房貸本息之用
    ，核此應為兩造帳戶間之金錢調度週轉，更不影響○○○路房
    地全係由陳○○所出資購買，並借名於被上訴人名下之認定。
    是上訴人既未能舉證以實其說，自難依上開匯款紀錄，遽為
    有利於上訴人之認定。
  ⒏綜上，被上訴人辯以○○○路房地係其母陳○○於96年間以賣地所
    得而投資購買，僅係借名登記在其名下，並將該房地委其代
    為管理等語，堪予採信。是○○○路房地既係為陳○○所有而借
    名登記在被上訴人名下，並由被上訴人出名向○○銀行貸款，
    陳○○始為真正所有權人，故○○○路房地自不得將之列為被上
    訴人之婚後財產，而被上訴人名下積欠○○銀行之貸款債務8,
    641,406元，因其實際借款人應為陳○○，亦不得將此負債列
    入其婚後債務予以扣除，應堪認定。
(六)系爭○○路房地是否為被上訴人之母陳○○借名登記於被上訴人
    名下，而不應列入被上訴人現存之婚後財產？
  ⒈上訴人雖主張○○路房地登記為被上訴人所有，係被上訴人向
    陳○○借款購買，並由被上訴人陸續還款，應列入被上訴人之
    現存婚後財產予以分配云云。惟被上訴人則抗辯：○○路房地
    係陳○○投資購買而借名登記在伊名下，陳○○於99年6月4日以
    其所有○○市○○路00號房地（下稱○○路房地）向○○銀行抵押貸
    款500萬，於99年6月15日撥款500萬後，陳○○留下50萬用以
    繳納○○銀行貸款利息，其餘450萬元則於99年6月17日、6月2
    1日各匯款300萬元、150萬元至伊○○銀行0000號帳戶內，用
    以支付該房地之簽約金240萬元，其餘210萬元則用來支付契
    稅、代書費、裝修費等雜費及供日後繳納貸款之用，故○○路
    房地亦非伊之婚後財產等語，並提出陳○○之存摺影本及○○路
    房地成交報告單、預定土地及房屋買賣契約書為證（原審卷
    一第152-153頁、卷二第241-257頁、283-321頁）。
  ⒉查○○路房地於99年6月6日簽約時之買賣價金各為661萬5,000
    元，合計為1,323萬元，另於99年10月15日向桃園縣○○鄉農
    會貸款1,110萬元，可知購屋所需之自備款約為213萬元等情
    ，此有土地及房屋買賣契約書、房貸撥款收據（見原審卷二
    第167頁）、借據（見本院卷第179頁）、被上訴人○○鄉農會
    0000000000000000帳戶（下稱農會2400號帳戶）之存摺內頁
    等（見本院卷第192-195頁）等件可佐，並經本院核閱無誤
    。又依卷附之房地買賣契約及99年6月7日成交報告單（原審
    卷二第243頁、第286頁，原審卷一第152頁）相互參照，可
    知○○路房地於99年6月6日簽約時，買方應支付自備款213萬
    元、預收代辦費22萬元及其他費用，合計應交付簽約金240
    萬元乙事為真。而被上訴人之○○銀行0000號帳戶於簽約時之
    存款金額未逾萬元，顯不足支付上開簽約金（見原審卷二第
    197頁），堪以認定。另查，陳○○於99年6月4日以其所有○○
    路房地向○○○○銀行○○分行申辦抵押借款500萬元，並於同日
    開設○○○○銀行○○分行000000000000帳戶（下稱○○銀行0000號
    帳戶），○○銀行於99年6月15日撥放貸款500萬元至其○○銀行
    0000號帳戶後，陳○○旋於99年6月17日各匯100萬元、200萬
    元；99年6月21日匯入150萬元，合計450萬元至被上訴人之○
    ○銀行0000號帳戶，其餘款項則留在原帳戶，用以繳付其向○
    ○銀行之貸款利息等情無誤（見原審卷二第74-75頁之歷史對
    帳單、本院卷第178頁之存摺內頁）。而被上訴人則於99年6
    月22日自○○銀行0000號帳戶，以轉支方式各存入120萬元、1
    20萬元至其另一○○銀行000號支票帳戶，並於同日以交換扣
    帳方式分別支出120萬元、120萬元等情無誤（見原審卷二第
    75頁、第197頁、226頁、本院卷第178頁）。再佐以被上訴
    人於99年8月16日以○○路房地向○○鄉農會申辦貸款1110萬元
    ，其間均僅繳納貸款利息，迄於102年3月6日尚欠農會貸款
    債務1,095萬5,280元未還等情（見不爭執事項㈣丙⒋、原審卷
    二第20-24頁之交易明細、第240頁之○○鄉農會函）。可見99
    年6月間購買○○路房地，均係由陳○○所出資購買，被上訴人
    實際上未出分文，應非○○路房地之真正所有權人。核與證人
    陳○○於原審證稱:○○路房地是被上訴人向伊建議值得投資，
    伊遂向銀行貸款500萬元，這筆款項是伊用房子貸款出來，○
    ○路房地事實上伊所有，是伊借被上訴人名義登記，因伊年
    紀太大，貸款不易，且日後打算賣掉○○路房地，目前僅有繳
    納銀行利息，當時500萬元全部用來支付頭期款，有部分款
    項係用來支付向銀行貸款之利息等語悉相符合（見原審卷一
    第186頁背面），堪信證人陳○○所述上情應屬事實。被上訴
    人抗辯：○○路房地係陳○○投資購買而借名登記在伊名下，陳
    ○○向銀行貸款500萬元後，已將其中450萬元匯至伊○○銀行00
    00號帳戶內，用以支付簽約金240萬元，其餘210萬元則用來
    支付契稅、代書費、裝修費等雜費及供日後繳納貸款之用等
    情，洵非無據。上訴人空言指稱：○○路房地係被上訴人向陳
    ○○借款購買云云，既為被上訴人所否認，上訴人亦未舉證以
    實其說，殊難採取。至○○路房地應付之其餘價款，雖由被上
    訴人向○○鄉農會貸款1,110萬元，再自被上訴人農會第240號
    帳戶按月繳納貸款利息，被上訴人雖未將陳○○先前所匯450
    萬元之餘額，再轉匯至該農會帳戶扣款。然陳○○既已將450
    萬元匯予被上訴人帳戶，已足支付上開農會貸款之利息。且
    被上訴人及其母陳○○當時既係從事不動產投資買賣，本有資
    金週轉之需求，況陳○○已將○○路房地委由被上訴人代為管理
    ，則被上訴人辯稱：此係渠等資金運用需求之考量等語，尚
    與常情無違。堪信證人陳○○證述：○○路房地係由伊出資購買
    ，事實上為伊所有，但因其年紀太大，貸款不易，所以借名
    在被上訴人名下等情，應非無據。
  ⒊上訴人另主張：被上訴人與其子女陳○○嗣已搬至○○路房地居
    住，且被上訴人在○○路房地居住迄今，可見實際使用收益者
    為被上訴人，應非借名登記於被上訴人名下云云。惟不動產
    投資通常需持有相當期間，等待時機出售以賺取差價，在該
    段期間非不能出租或借予他人使用。又兩造原本同住於○○路
    房地，嗣於100年8月間因感情不睦而分居，陳○○與被上訴人
    既係母子關係，則其在○○路房地出賣前，同意將之無償借予
    被上訴人暫住使用，符合人情事理。況○○路房地已於101年9
    月28日遭上訴人為假扣押登記而難以出售（見本院卷第27-3
    0頁），自難因陳○○現將○○路房地借予被上訴人使用，率認○
    ○路房地為被上訴人所有，而非借名登記。此外，上訴人雖
    曾於99年11月22日匯款15萬元至上開農會帳戶（見原審卷二
    第21-24頁），然匯款原因多端，難認必係供扣繳農會貸款
    利息之用，況兩造於96至100年間仍同財共居，彼此互為金
    錢週轉，帳戶相互混用，甚為正常，且依上開農會帳戶之交
    易查詢資料，其中大部分款項均由被上訴人匯款或以現金存
    入，以供扣繳農會貸款利息，自不得僅以上訴人曾一次匯款
    15萬元至該農會帳戶，遽認○○路房地係被上訴人所購買，並
    非借名登記。
  ⒋綜上，被上訴人抗辯○○路房地係其母陳○○所投資購買，僅係
    借名登記在其名下，並將該房地委由其代為管理等情，尚堪
    採信。○○路房地既為陳○○所投資購買，僅借名登記在被上訴
    人名下，陳○○方為真正所有權人，被上訴人僅係出名人，而
    非真正所有權人，自不得將之列為其婚後財產。至被上訴人
    名下所欠○○鄉農會之貸款債務1,095萬5,280元，因其實際借
    款人應為陳○○，自不得此負債列入婚後債務予以計算，亦堪
    認定。
(七)被上訴人於102年3月6日基準日，是否仍積欠林○涵10萬元未
    還？是否仍積欠陳○頻115萬元未還？是否仍積欠林○宏55萬
    元未還？
  ⒈被上訴人雖抗辯：伊曾於100年12月1日向伊姐姐林○涵借款10
    萬元（見原審卷二第207頁）；於101年1月17日、10月2日、
    102年1月8日、102年1月29日向友人陳○頻借款共115萬元（
    見原審卷二第212-214頁）；於101年9月25日向友人林○宏借
    款55萬元（見原審卷二第212頁匯款紀錄），迄於102年3月6
    日仍未返還，此部分借款債務應列為伊之婚後負債云云。惟
    此為上訴人所否認，自應由被上訴人就此利己事實負舉證責
    任。
  ⒉依被上訴人提出之○○銀行各類存款歷史對帳單所載（見原審
    卷二第207-214頁），訴外人林○涵、陳○頻、林○宏固有於上
    述時間匯款至其○○銀行帳戶之事實。然匯款至他人帳戶之原
    因甚多，不一而足，上開帳務資料充其量只能證明林○涵、
    陳○頻、林○宏曾於上述時間匯款予被上訴人之事實，尚無法
    證明被上訴人曾向林○涵、陳○頻、林○宏等人各借款10萬元
    、115萬元、55萬元，及其迄於102年3月6日仍未清償之事實
    。被上訴人既未提出其他證據為佐，並表明不願請求林○涵
    、陳○頻、林○宏等人到庭作證，自不得單憑被上訴人之空言
    抗辯及上述匯款紀錄，遽認被上訴人於102年3月6日仍積欠
    林○涵、陳○頻、林○宏等人各10萬元、115萬元、55萬元尚未
    清償，而不得將之列為被上訴人之婚後負債。
(八)上訴人得向被上訴人請求給付之剩餘財產差額之金額為何？
  ⒈按法定財產制關係消滅時，夫或妻現存之婚後財產，扣除婚
    姻關係存續中所負債務後，如有剩餘，其雙方剩餘財產之差
    額，應平均分配。民法第1030條之1第1項定有明文。而其所
    謂「雙方剩餘財產之差額，應平均分配」，係指婚姻關係存
    續中，夫妻各自取得之現存婚後財產，扣除婚姻關係存續中
    所負債務及因繼承或其他無償取得之財產，計算出夫妻各自
    之剩餘財產，再比較其剩餘財產之多寡，算定其差額，剩餘
    財產較少之一方即得向剩餘財產較多之他方，請求分配差額
    之二分之一。
  ⒉上訴人於102年3月6日基準日之剩餘財產為500萬6,316元：
    上訴人於102年3月6日當時現存之婚後財產如下：金融機構
    存款有○○○○銀行存款510元、○○銀行存款34元、玉山銀行存
    款14,178元、三重區農會存款3,890元、台新銀行存款804元
    、日盛銀行存款11,143元；有價證券為○○金股票價值6,020
    元、農林股票價值48,450元；另其有國泰人壽公司之三張保
    單價值各為9,930元（被保險人為陳○○）、144,441元（被保
    險人為陳○○）、237,577元（被保險人為簡○○）與元大人壽
    公司之保單價值89,475元；另上訴人所有○○路房地嗣於102
    年2月19日以1,260萬元出賣第三人李明芳，扣除辦理不動產
    過戶而支出土地增值稅212,114元、房屋稅2,899元、履保費
    1,260元、代書費2,000元後，其於102年3月6日當時之價值
    應為12,381,727元，均應計入。依此計算上訴人現存之婚後
    財產合計為12,948,179元（計算式：510+34+14178+3890+80
    4+11930+144441+237577+89475+00000000 =00000000）。此
    外，上訴人於102年3月6日仍積欠○○銀行之貸款債務7,941,8
    63元尚未清償等情，此為兩造所不爭執（見不爭執事項㈢）
    。準此，上訴人現存之婚後財產價值12,948,179元，扣除其
    於婚姻關係存續中所負債務7,941,863元後，上訴人之剩餘
    財產為5,006,316元（計算式：00000000-0000000＝0000000
    ），堪以算定。
  ⒊被上訴人於102年3月6日基準日之剩餘財產為55萬5,698元：
    被上訴人於102年3月6日當時現存之婚後財產如下：金融機
    構存款為○○鄉農會存款14,402元、○○○○銀行408,207元；有
    價證券為矽成股票價值68,750元、千附股票價值3,733元、
    台中銀股票價值6,718元；另有台銀人壽公司、○○人壽公司
    、國泰人壽公司之保單價值各為160,555元、27,734元、757
    ,100元；自小客車1輛價值為63萬元，依此計算被上訴人現
    存之婚後財產價值合計為2,077,199元（計算式：14402+687
    50+3733+6718+160555+27734+757100+630000=0000000）。
    此外，被上訴人於102年3月6日仍有裕融公司之借款債務857
    ,672元、國泰人壽公司之借款債務663,829元尚未清償，核
    其婚姻關係存續中所負債務之數額為1,521,501元（計算式
    ：857672+663829=0000000），亦為兩造所是認（見不爭執
    事項㈣甲、乙）。準此，被上訴人現存之婚後財產價值2,077
    ,199元，扣除其於婚姻關係存續中所負債務1,521,501元後
    ，被上訴人之剩餘財產為555,698元（計算式：0000000-000
    0000＝555698），亦堪算定。
  ⒋綜上，上訴人之剩餘財產為5,006,316元；被上訴人之剩餘財
    產為555,698元，上訴人之剩餘財產數額猶較被上訴人之剩
    餘財產為高，自不得向被上訴人請求分配剩餘財產之差額。
    從而上訴人依民法第1030條之1第1項規定，請求被上訴人給
    付剩餘財產差額14,252,106元本息，難認有據，不應准許；
    而其假執行之聲請，亦失所附麗，應併予駁回。
六、綜上所述，上訴人依民法第1052條第1項第2項及第1030條之
    1第1項之規定，請求判准兩造離婚，並請求被上訴人應給付
    14,252,106元本息（，及求命駁回被上訴人在第一審之反請
    求）云云，為無理由，不應准許。從而原審所為上訴人敗訴
    之判決，並無不合。上訴論旨指摘原判決不當，求予廢棄改
    判，為無理由，應駁回其上訴。
七、本件事證已臻明確，兩造其餘之攻擊或防禦方法及所用之證
    據，經本院斟酌後，認為均不足以影響本判決之結果，爰不
    逐一論列，附此敘明。
八、據上論結，本件上訴為無理由，依家事事件法第51條，民事
    訴訟法第449條第1項、第78條，判決如主文。
中　　華　　民　　國   105    年    5     月    10    日
                    家事法庭    
                        審判長法  官  張靜女  
                              法  官  張松鈞
                              法  官  陳章榮
正本係照原本作成。
如不服本判決，應於收受送達後20日內向本院提出上訴書狀，其
未表明上訴理由者，應於提出上訴後20日內向本院補提理由書狀
（均須按他造當事人之人數附繕本）上訴時應提出委任律師或具
有律師資格之人之委任狀；委任有律師資格者，另應附具律師資
格證書及釋明委任人與受任人有民事訴訟法第466 條之1第1項但
書或第2項（詳附註）所定關係之釋明文書影本。如委任律師提
起上訴者，應一併繳納上訴審裁判費。
中　　華　　民　　國   105    年    5     月    11    日
                              書記官  胡新涓
附註：
民事訴訟法第466條之1（第1項、第2項）：
對於第二審判決上訴，上訴人應委任律師為訴訟代理人。但上訴
人或其法定代理人具有律師資格者，不在此限。
上訴人之配偶、三親等內之血親、二親等內之姻親，或上訴人為
法人、中央或地方機關時，其所屬專任人員具有律師資格並經法
院認為適當者，亦得為第三審訴訟代理人。